【裁判字號】    97,上,90
【裁判日期】    980618
【裁判案由】    侵權行為損害賠償
【裁判全文】
臺灣高等法院臺南分院民事判決  97年度上字第90號
上  訴  人
即  原  告  甲○○○
被 上訴 人
即  原  告  丙○○
共      同
訴訟代理人  陳文欽    律師
被 上訴 人
即  原  告  乙○○
上  訴  人
即  被  告  丁○○
訴訟代理人  張宗存    律師
            蔡碧仲    律師
被 上訴 人
即  被  告  嘉義縣警察局
法定代理人  戊○○
訴訟代理人  張宗存    律師
            蔡碧仲    律師
            陳振榮    律師
上列當事人間請求侵權行為損害賠償事件，上訴人對於中華民國
九十七年三月二十日臺灣嘉義地方法院第一審判決（九十七年度
重訴字第二號）提起上訴，本院於九十八年六月九日言詞辯論終
結，判決如下：
    主  文
原判決關於命上訴人丁○○給付丙○○、乙○○部分，暨該部分
假執行宣告並訴訟費用（確定部分除外）之裁判均廢棄。
上開廢棄部分，被上訴人丙○○、乙○○在原審之訴及假執行之
聲請均駁回。
上訴人甲○○○之上訴駁回。
第一審（除確定部分外）及第二審訴訟費用，關於上訴人甲○○
○上訴部分，由上訴人甲○○○負擔；關於上訴人丁○○上訴部
分，由被上訴人丙○○、乙○○負擔。
    事  實
甲、上訴人甲○○○、被上訴人丙○○、乙○○方面：
一、聲明：
    上訴人甲○○○部分：(一)原判決駁回上訴人後開請求部分廢
    棄。(二)上開廢棄部分，被上訴人應連帶給付上訴人新台幣（
    下同）一百五十九萬七千二百五十元，及自民國（下同）九
    十六年八月十七日起至清償日止，按年息百分之五計算之利
    息。被上訴人丙○○、乙○○方面：上訴人丁○○之上訴駁
    回。
二、陳述：除與原判決記載相同者，茲引用之外，補稱：
  (一)按夫妻間互負扶養義務，上訴人之配偶陳海塗於事故發生時
    年僅六十一歲，擔任雜貨店員，有工作能力且有正常收入，
    繼續再工作五年符合常理，上訴人得請求法定扶養費一百三
    十八萬一千七百八十八元（按九十四年度台灣地區家庭收支
    平均每人每年消費支出額302,758元×4.564=1,381,788元）
  (二)依現場照片及警繪現場草圖觀之，在被上訴人丁○○車道未
    見留下機車倒地刮地痕，原審以丁○○車道留有二四. 九公
    尺機車刮地痕，認被上訴人只負百分之三十過失責任，自有
    未當。本事故應係被上訴人丁○○駕車侵入陳海塗車道而發
    生，陳海塗縱有過失，亦僅負百分之三十過失，上訴人得請
    求之賠償總額應為一百五十九萬七千二百五十元（殯葬費四
    十萬元、精神慰撫金一百萬元、扶養費一百三十八萬一千七
    百八十八元，合計二百七十八萬一千七百八十八元，扣除汽
    車強制險五十萬元，再以百分之七十計算）。
  (三)交通大學行車事故鑑定意見書，未考量被上訴人丁○○行經
    彎道未減速慢行，作隨時停車之準備，而肇生本事故，故其
    所認被上訴人丁○○駕車應無肇事因素云云，並不可採。
三、證據：除援用第一審所提證據外，並補提出全國法規資料修
    正後勞動基準法第五十四條規定為證。
乙、上訴人丁○○、被上訴人嘉義縣警察局方面：
一、聲明：
    上訴人丁○○部分：(一)原判決不利於上訴人部分廢棄。(二)上
    開廢棄部分，被上訴人丙○○、乙○○於原審之訴駁回。(三)
    答辯聲明：上訴人甲○○○之上訴駁回。
    被上訴人嘉義縣警察局部分：上訴人甲○○○之上訴駁回。
二、陳述：除與原判決記載相同者，茲引用之外，補稱：
  (一)上訴人丁○○部分：
    (1)上訴部分：本件應依國家賠償法之相關規定請求，被上訴
      人依民法第一百八十四條第一項、第一百九十三條及第一
      百九十五條之規定請求，洵屬無據。原判決未扣除丙○○
      、乙○○已受領強制汽車保險給付五十萬元，亦屬不當。
    (2)答辯部分：本事故因上訴人丁○○無足夠距離與時間足以
      避免損害之發生，無避免可能性，無庸負過失侵權責任。
      又陳海塗駕車超車並駛入來車車道為肇事主因，原審所認
      定陳海塗負百分之七十過失比例，並無不當。上訴人甲○
      ○○主張陳海塗受僱擔任雜貨店員，有工作能力及正常收
      入，應負舉證之責。再者，甲○○○之扶養義務應由丙○
      ○、乙○○與陳海塗共同負擔，上訴人甲○○○將其未來
      五年內之扶養費全歸陳海塗負擔，於法無據。
  (二)被上訴人嘉義縣警察局部分：其所屬警員丁○○係執行公法
    上勤務中因過失發生本件事故，依最高法院六十七年度台上
    字第一一九六號判例意旨，其並不負民法僱用人責任。本件
    應屬國家賠償事件，上訴人甲○○○未依程序進行書面請求
    ，起訴程式亦有未合。
三、證據：援用第一審所提證據，補提出委託請領強制汽車責任
    險理賠委託書影本一份、內政部人事派令影本一份、本院刑
    事九十七年度交上訴字第十三號判決書影本一份等為證。
      理      由
一、上訴人甲○○○、被上訴人丙○○、乙○○主張，對造上訴
    人丁○○係被上訴人嘉義縣警察局所屬中埔分局大埔分駐所
    警員，於九十五年十二月廿七日上午，執行金融機構護鈔業
    務，駕駛巡邏車，沿嘉義縣中埔鄉省道臺三線公路，南往北
    行駛，於上午九時三十八分許，行經該公路三○○‧六公里
    處可超車彎道時，應注意行經彎道時應減速慢行，作隨時停
    車準備，且無不能注意之情形，竟疏未注意減速慢行，作隨
    時停車準備，仍以四十公里以上時速行駛，適其夫（父）陳
    海塗駕駛機車，由北往南行駛，因超車駛入丁○○行向之對
    向車道，對造上訴人丁○○見狀閃避不及，因而撞擊陳海塗
    所乘騎之機車，陳海塗人車倒地，受有頭部外傷及腦損傷等
    傷害，經送醫不治死亡，依侵權行為損害賠償之規定，請求
    上訴人丁○○與被上訴人嘉義縣警察局連帶給付甲○○○四
    百八十二萬四千五百八十四元、給付被上訴人丙○○、乙○
    ○各三百萬元，並加算法定利息等語（原審命上訴人丁○○
    給付被上訴人丙○○、乙○○各三十萬元本息，駁回上訴人
    甲○○○之全部請求，及被上訴人丙○○、乙○○之其餘請
    求，甲○○○就其敗訴部分其中一百五十九萬七千二百五十
    二元本息提起上訴，丁○○就命其給付丙○○、乙○○各三
    十萬元分提起上訴，是為本院審理範圍）。
二、上訴人丁○○、被上訴人嘉義縣警察局則以，於上開時地，
    固發生本件交通事故，惟本件損害賠償應依循國家賠償法請
    求，上訴人甲○○○等依民法侵權行為規定請求，於法不合
    。本事故之發生，因丁○○無避免可能性，實不應負過失之
    責等語置辯。
三、經查：
  (一)按公務員之侵權行為責任，須以民法第一百八十六條之規定
    為據，故其因過失違背對於第三人應執行之職務，致第三人
    之權利受有損害者，被害人須以不能依他項方法受賠償時為
    限，始得向公務員個人請求損害賠償；國家賠償法已於民國
    七十年七月一日施行，被害人非不得依該法請求國家賠償（
    最高法院八十七年度台上字第四七三號裁判要旨參照）。足
    見公務員於執行職務行使公權力時，因過失不法侵害人民自
    由或權利者，除其他法律有特別規定外，祇能依據國家賠償
    法之規定向國家即該公務員所屬機關請求賠償，要不能依民
    法第一百八十四條侵權行為之規定向國家請求賠償（最高法
    院八十五年度台上字第一五五六號裁判要旨參照）。
  (二)查被上訴人丁○○為嘉義縣警察局中埔分局大埔分駐所警員
    ，係職司交通巡邏等職務之公務員，其於上開時、地，執行
    公務途中不慎致陳海塗死亡，係屬因過失侵權行為，依上開
    說明，上訴人甲○○○、被上訴人丙○○、乙○○即應依國
    家賠償法相關規定請求賠償，其等逕依民法侵權行為相關規
    定提起本件訴訟，即屬無據，應予駁回。
  (三)次按公務員因故意違背對於第三人應執行之職務，致第三人
    之權利受損害者，負賠償責任，其因過失者，以被害人不能
    依他項方法受賠償時為限，負其責任，固為民法第一百八十
    六條第一項所明定。本條所定公務員執行之職務，既為公法
    上之行為，其任用機關自無民法第一百八十八條第一項或第
    二十八條（舊）規定之適用。有最高法院所著六十七年度台
    上字第一一九六號判例足資參照。上訴人甲○○○請求被上
    訴人嘉義縣警察局負民法侵權行為損害賠償責任，亦屬無據
    。原審駁回上訴人甲○○○、被上訴人丙○○、乙○○此部
    分請求，尚無不當。
四、從而，上訴人甲○○○、被上訴人丙○○、乙○○依民法第
    一百八十四條第一項、第一百八十八條、第一百九十三條、
    第一百九十五條第一項規定，請求上訴人丁○○與被上訴人
    嘉義縣警察局連帶賠償，為無理由，應予駁回。原審判命上
    訴人丁○○應給付被上訴人丙○○、乙○○各三十萬元本息
    部分，於法自有未合，上訴人丁○○就此部分上訴，指摘原
    判決此部分不當，求予廢棄改判，為有理由，爰由本院予以
    廢棄改判如主文第一、二項所示。原審駁回上訴人甲○○○
    之請求及丙○○、乙○○其餘請求部分，理由雖有部分不當
    ，但結論並無不合。上訴人甲○○○就其敗訴部分其中之一
    百五十九萬七千二百五十二元本息提起上訴，請求廢棄改判
    ，其上訴為無理由，應駁回其上訴。
五、結論：本件上訴人甲○○○之上訴，為無理由，上訴人丁○
    ○之上訴，為有理由，依民事訴訟法第四百五十條、第四百
    四十九條第一項、第二項、第八十五條第一項前段、第七十
    八條，判決如主文。
中    華    民    國    98    年     6    月    18    日
                  民事第二庭    審判長法  官  丁振昌
                                      法  官  李素靖
                                      法  官  吳上康
上為正本係照原本作成。
甲○○○如對本判決上訴，須於判決送達後20日內向本院提出上
訴狀，未表明上訴理由者，應於上訴後20日內，向本院提出理由
書（須附繕本）。依法須繳納裁判費並應委任律師為訴訟代理人
，始得上訴。
中    華    民    國    98    年    6     月    22    日
                                      書記官  易慧玲
【附記】
民事訴訟法第466條之1：
(1)對於第二審判決上訴，上訴人應委任律師為訴訟代理人。但上
  訴人或其法定代理人具有律師資格者，不在此限。
(2)上訴人之配偶、三親等內之血親、二親等內之姻親，或上訴人
  為法人、中央或地方機關時，其所屬專任人員具有律師資格並
  經法院認為適當者，亦得為第三審訴訟代理人。
民事訴訟法第466條之2：
  上訴人無資力委任訴訟代理人者，得依訴訟救助之規定，聲請
  第三審法院為之選任律師為其訴訟代理人。


司法院資訊處製作；財團法人民間司法改革基金會備份。
